最高法院民事判決　　　　　　九十四年度台上字第一七六九號
　　上　訴　人　順昱營造有限公司
　　　　　　　　　　　　號
　　法定代理人　藍美香
　　訴訟代理人　黃健弘律師
　　被 上訴 人　交通部台灣鐵路管理局
　　法定代理人　徐達文
　　訴訟代理人　宗淑媛律師
上列當事人間請求給付工程款事件，上訴人對於中華民國九十二
年十一月二十五日台灣高等法院第二審判決（九十二年度上字第
五九四號），提起上訴，本院判決如下：
    主  文
上訴駁回。
第三審訴訟費用由上訴人負擔。
    理  由
本件上訴人主張：兩造於民國八十八年十一月二十三日簽訂工程
合約，由伊承攬被上訴人花蓮機務段推拉式電車組第一棟維修車
庫新建工程（建築部分），合約總價為新台幣（下同）四千三百
七十六萬元。兩造約定工程按實做數量結算，即以契約中有工程
項目及單價，依竣工實做結算數量計給，若有相關項目如稅利、
管理費另列一式列計者，依結算總價與契約總價比例增減之。該
合約工程項目中「６ｍｍ厚不銹鋼壓花鋼板」部分，係伊依被上
訴人提供之「工程單價分析表」以一平方公尺重量六公斤換算為
單價八百元（經調整為六百六十八元），計列於包商估價單，因
上開工程項目實際一平方公尺之重量為四十七．七公斤，被上訴
人提供單價每平方公尺重量六公斤，顯然有誤，致伊依該錯誤之
重量計算每平方公尺之單價，與實際單價相差甚鉅。且工程開標
前伊及許多廠商曾反應上開鋼板重量不足，被上訴人開標主持人
並當場宣布以實做實算計價，俟工程完工後再結算。詎該工程於
九十年六月二十一日完工驗收合格後，伊多次要求被上訴人依實
際重量計價，即該工程款為三百八十九萬零五百四十六元，扣除
已領取四十九萬零八百四十六元，尚應付差額三百三十九萬九千
七百元，另加計勞工安全衛生設施、管理及利潤、品管費及營業
稅等項，合計三百九十六萬二千三百五十一元，竟遭被上訴人拒
絕等情，爰求為命被上訴人如數給付，並自九十年六月二十二日
（驗收合格翌日）起加計法定遲延利息之判決。
被上訴人則以：工程合約第七條第二項係約定照實做數量結算給
付，並非按實做重量結算。系爭工程項目上訴人投標之包商估價
單數量為七百六十一平方公尺，工程完工後驗收之數量為七百三
十四．八平方公尺，少作二十六．二平方公尺，依每平方公尺單
價六百六十八元計算，共為四十九萬零八百四十六元，伊已依實
做數量結算給付。又上訴人向伊購取無價格之「工程單價分析表
」，僅係供廠商參考，並非投標文件。系爭工程項目之不銹鋼壓
花鋼板係以平方公尺為計算單位，縱將重量誤載亦不影響上訴人
估價。且本工程係以總價決標，承包商自應以估價單內之工程項
目與單位為主，估算實際所需費用，以反映於工程總造價中參與
投標。該參加工程投標廠商對於該工程項目每平方公尺之估價，
自八百元至五千五百元不等，顯示並未受「工程單價分析表」將
單位重量四十七點七公斤，誤載為六公斤所影響。況市場「６ｍ
ｍ厚不銹鋼壓花鋼板」，每平方公尺重量為四十七點七公斤，並
無每平方公尺重量六公斤之規格，上訴人於投標前實地訪價時應
知其單位為平方公尺及數量按平方公尺計算，簽約時所附「數量
詳細表」亦按此單位及數量計算。系爭工程完工驗收完畢，結算
時亦按每平方公尺單價六百六十八元乘以實做數量七百三十四．
八平方公尺計算，上訴人已在結算明細表上蓋章同意按此金額計
算，驗收完畢後自不得再請求按重量比例增加給付等語，資為抗
辯。
原審斟酌全辯論意旨及調查證據之結果，以：查兩造於八十八年
十一月二十三日簽訂工程合約，總價金四千三百七十六萬元，合
約第七條第二項約定本工程按照實做數量結算，即以契約中有工
程項目及單價，依竣工實做數量計給，工程由上訴人得標後簽約
，被上訴人招標文件附有工程單價分析表、包商估價單，以便利
參加投標廠商按所列工程項目、需要工料分析、單位、數量來自
行估價，表中單價欄、金額欄為空白，被上訴人將工程單價分析
表上「６ｍｍ厚不銹鋼壓花鋼板」工程項目中單位載為「kg」、
數量記載為６，「包商估價單」上系爭工程項目則記載為單位「
㎡」、數量「７６１」。上訴人投標時則在「包商估價單」上系
爭工程項目欄記載單價八百元、金額六十萬八千八百元，簽約時
則在契約所附「數量詳細表」系爭工程項目欄填載單價六百六十
八元、金額五十萬八千三百四十八元。系爭工程完工後結算明細
表該項目填載，契約數量七百六十一平方公尺、金額五十萬八千
三百四十八元，結算結果數量七百三十四．八平方公尺，金額四
十九萬零八百四十六元，減少金額一萬七千五百零二元。又系爭
工程項目所用「６ｍｍ厚不銹鋼壓花鋼板」材料，每平方公尺四
十七．七公斤，市場並無每平方公尺六公斤之規格等事實，有上
訴人提出之合約書及數量詳細表、工程單價分析表、包商估價單
、不銹鋼板重量表、花蓮縣機器商業同業公會函及被上訴人提出
之結算明細表可憑，且為兩造所不爭。本件兩造之爭執，端在系
爭合約關於該工程項目究以重量為計價標準抑或以面積為計算標
準？及被上訴人於開標時或嗣後協調時有無同意該施作鋼板應按
每平方公尺重量四十七．七公斤與「工程單價分析表」所載六公
斤之工程款比例增加？(一)按系爭「６ｍｍ厚不銹鋼壓花鋼板」工
程項目依契約第七條第二項約定「按照實做數量結算」，應係指
「包商估價單」及「數量詳細表」上「單位」欄所標示「㎡」及
數量欄所標示「７６１」部分，按照完工實際驗收時之面積來結
算：1.被上訴人招標時提供之單價分析表，雖將工程項目單位及
數量誤載，但該文件並無價格記載且非投標時所應附文件，僅係
提供廠商投標前按該表所載需要工料分析作訪價參考。所提供投
標時應附文件「包商估價單」及簽約時應附文件「數量詳細表」
上單位及數量均載明「㎡」、「７６１」即七百六十一平方公尺
，上訴人所填附上開文件亦均以單價乘以七百六十一平方公尺計
算該項目之工程款，有上開二文件、台灣鐵路管理局工程採購投
標須知、萬邦建築師事務所（91）邦建字第九一○四一七號函可
稽，足證兩造所訂契約，系爭工程項目係以面積平方公尺為計價
依據，即按圖施工後，實做數量與七百六十一平方公尺不符時，
按實做面積及簽約之單價計算該部分工程款。2.上訴人自承市面
上「６ｍｍ厚不銹鋼壓花鋼板」並無每平方公尺六公斤之規格，
該種鋼板每平方公尺為四十七．七公斤，並提出不銹鋼板重量表
及花蓮縣機器商業同業公會函為證，其於投標前既曾訪價，理當
發現「單價分析表」所記載單位「kg」及數量「６」為錯誤。且
其投標及簽約時必須填載「包商估價單」及「數量分析表」，按
該表上所載單位「㎡」及數量「７６１」計算，該項工程並無所
用材料總重量之數據，驗收計價亦以實做面積計算，上訴人之主
張，即非足採。如依上訴人主張，反而對其他參與投標而落選之
廠商，發生不公平之結果，其未確實訪價，致該材料單價估價錯
誤，應自行負擔投標風險，始為合理。(二)被上訴人於開標時或協
調過程中，不曾同意上訴人所提該項目工程款按實做鋼板重量比
例增加工程款給付：1.上訴人雖主張開標時，有反應該鋼板重量
不足，開標主持人有宣布以實做實算，俟工程完工後按實做結算
云云，並有其委任參加開標之代理人羅聰賢為證。惟主持開標之
陳明麟不惟證稱：廠商僅稱鋼構數量不足，我依據標單規定說明
鐵路局都是依實做數量結算，如設計一百平方公尺，實作一百二
十平方公尺，增加多做二十平方公尺要計價給付，並非調整單價
。羅聰賢提出異議是說鋼構數量欠很多，但沒有提出單位重量錯
誤問題等語，且開標記錄亦無相關之記載，被上訴人辯以陳明麟
祇就合約第七條第二項規定釋明發包設計數量如與實做數量不符
時，按實做數量計價，並無同意按上訴人所主張之重量計算云云
，堪予採信。2.上訴人雖提出八十八年十二月十日致被上訴人函
及八十九年三月十日第四次工程檢討會議紀錄、八十九年三月二
十九日協商會議紀錄，指被上訴人同意按實做重量比例增加工程
款，然上訴人八十八年十二月十日函僅泛稱鋼結構部分依本公司
圖面核算數量不足，並未就該單價分析表有前開誤載提出異議。
嗣經被上訴人函請萬邦建築師事務所會同勘查後，上訴人再以八
十九年一月十七日（）順字第○○○二號函被上訴人工程單位
時，就工程項目部分其自行計算數量與合約數均記載為七百六十
一平方公尺並無不符。萬邦建築事務所會同兩造勘查後，已於八
十九年二月十五日致函被上訴人並副知上訴人，就該工程圖說疑
義及變更事項提出說明。八十九年三月二十九日工程協調會係就
基礎鋼板、標架加勁補強鋼板、鋼屋架連接鋼板、鋼屋架基礎螺
栓、支架拉桿等經建築師確認漏列部分，決議以重量換算併入鋼
屋架項目核實計價，均不包括系爭工程項目「６ｍｍ厚不銹鋼壓
花鋼板」部分，故該建築事務所於九十二年一月二十四日說明書
指明上訴人前函所稱鋼結構不足一節，係指主體鋼柱樑屋架等結
構而言，不包括該不銹鋼壓花鋼板，有該事務所八十九年二月十
五日（）邦建字第八九○二一五號、九十一年四月十七日（91
）邦建字第九一○四一七號函及九十二年一月二十四日說明書、
台灣鐵路管理局機務段八十八年十二月二十七日機工機字第一一
六九三號函、上訴人八十九年一月十七日（）順字第○○○二
號函及附件八十九年三月二十九日協商會議紀錄可稽，上訴人之
主張，自不可取。3.上訴人雖於八十九年三月十日第四次工程檢
討會曾提出該系爭工程項目鋼板之單價分析表有誤，惟經作成結
論二、「誤導招標請建築師釋疑」，兩造既同意由建築師釋疑，
依萬邦建築師事務所莊輝和建築師九十一年四月十七日（91）邦
建字第九一○四一七號函說明，指出本工程招標為總價決標，廠
商投標文件除相關證件及押標金外，涉及數量及價格者為標單及
包商估價單，有關本項之招標文件包商估價單內數量為七百六十
一平方公尺，施工及決算數量為七百三十四平方公尺均屬無誤。
招標文件所提供無記載價格之單價分析表，係僅供投標廠商參考
，並非投標文件。承包商投標時，依「業主」提供之估價單項目
單位平方公尺數量七百六十一及剖面圖示已可明確瞭解施作工程
內容及估算實際所需費用，反映於總造價中參與投標。本工程合
約書內未列入單價分析表，依包商估價單及數量詳細表之價格係
按數量七百六十一平方公尺、單價六百六十八元估算，依合約精
神依實做數量七百三十四．八平方公尺結算。其他項目如本工程
維修庫工程１３１鋼屋架原列２６２ＴＯＮ實際施作３１３ＴＯ
Ｎ於結算時按３１３ＴＯＮ計算，應符合規定等情，有該函可憑
。嗣兩造於八十九年五月二十九日檢討會議中，上訴人除以該材
料市面購料不易，請以３ｍｍ厚之鋼板取代外，對該單價分析表
並未再提出疑義。被上訴人抗辯僅同意由建築師向上訴人釋疑，
並無同意改按重量比例增加工程費用，自屬可信。從而，上訴人
認系爭項目之工程價金應按每平方公尺四十七．七公斤與單價分
析表上所載六公斤比例增加工程款三百九十六萬二千三百五十一
元，並據以訴請被上訴人給付該金額本息，為無理由，不應准許
，為其心證之所由得，並說明上訴人其他主張及聲明證據為不足
取暨不逐一論述之理由，因而維持第一審所為上訴人敗訴之判決
，駁回其上訴。經核於法並無違背。上訴論旨，猶執陳詞，並以
原審採證、認事暨解釋契約之職權行使及其他與判決基礎無涉之
理由，指摘原判決不當，求予廢棄，不能認為有理由。
據上論結，本件上訴為無理由。依民事訴訟法第四百八十一條、
第四百四十九條第一項、第七十八條，判決如主文。
中　　華　　民　　國　九十四　年　　九　　月　二十九　日
                      最高法院民事第三庭
                          審判長法官  朱　錦　娟
                                法官  顏　南　全
                                法官  許　澍　林
                                法官  袁　靜　文
                                法官  簡　清　忠
      本件正本證明與原本無異
                                      書  記  官
中　　華　　民　　國　九十四　年　　十　　月　 十二　 日
                                                Ａ
